【裁判字號】    98,訴,344
【裁判日期】    990322
【裁判案由】    第三人異議之訴等
【裁判全文】
臺灣屏東地方法院民事判決               98年度訴字第344號
原      告  辛○○
訴訟代理人  蔡建賢律師
被      告  甲○○
訴訟代理人  丙○○
被      告  己○○
            庚○○
當事人間第三人異議之訴等事件，本院於民國98年12月28日言詞
辯論終結，判決如下：
    主  文
確認坐落屏東縣潮州鎮○○段390-25地號土地上暫編建號屏東縣
潮州鎮○○段5960建號，鋼骨鐵皮一層廠房面積226.24平方公尺
所有權為甲○○與丙○○所公同共有。
本院九十七年度執字第三九二０九號強制執行程序，就前項地上
物所為之強制執行程序，應予撤銷。
訴訟費用由被告負擔。
    事實及理由
一、按訴狀送達後，原告不得將原訴變更或追加他訴，但訴訟進
    行中，於某法律關係之成立與否有爭執，而其裁判應以該法
    律關係為據，並求對於被告確定其法律關係之判決者；或不
    甚礙被告之防禦及訴訟之終結者，不在此限，民事訴訟法第
    255 條第1 項第6 款及第7 款分別定有明文。本件原告原起
    訴請求判決(一)確認坐落屏東縣潮州鎮○○段390-25地號土地
    上未辦理建物所有權第一次登記面積226.24平方公尺暫編建
    號同段5960建號鋼骨鐵皮一層廠房（下稱暫編5960建號廠房
    ）所有權為甲○○所有；(二)本院97年度執字第39209 號強制
    執行事件就暫編5960建號廠房所為之強制執行程序應予以撤
    銷（另請求將暫編5960建號廠房事實上處分權移轉交付原告
    部分業經撤回）。嗣於訴狀送達後為訴之追加，併就上開確
    認之訴為備位聲明：確認上開暫編5960建號廠房所有權為立
    心製冰廠即甲○○與丙○○所公同共有（另追加請求應將暫
    編5960建號廠房拆除騰空部分亦經撤回；並於最後言詞辯論
    期日撤回確認暫編5960建號廠房所有權為甲○○所有之訴）
    。本件確認之訴部分，暫編5960建號廠房不論為甲○○單獨
    所有或其合夥公同共有，就甲○○而言，僅為所有權型態之
    爭執，惟均為本件第三人異議之訴部分准否裁判之依據，且
    此確認訴訟之被告亦均於訴訟進行中爭執暫編5960建號廠房
    係合夥公同共有，則原告所為訴之追加，亦不甚礙被告之防
    禦及訴訟之終結，於法即無不合，應予准許。又被告庚○○
    經受合法通知，未於言詞辯論期日到場，核無民事訴訟法第
    第386 條各款所列情形，爰依原告之聲請，由其一造辯論而
    為判決，合先敘明。
二、次按確認法律關係之訴，非原告有即受確認判決之法律上利
    益者，不得提起之。所謂即受確認判決之法律上利益，係指
    法律關係之存否不明確，原告主觀上認其在法律上之地位有
    不安之狀態存在，且此種不安之狀態，能以確認判決將之除
    去者而言；如有即受確認判決之法律上利益，縱其所求確認
    者為他人間之法律關係，亦非不得提起；又債務人怠於行使
    其權利時，債權人因保全債權，得以自己名義行使其權利，
    為民法第242 條前段所明定，此項代位權行使之範圍，就同
    法第243 條但書規定旨趣推之，並不以保存行為為限，凡以
    權利之保存或實行為目的之一切審判上或審判外之行為，諸
    如假扣押、假處分、聲請強制執行、實行擔保權、催告、提
    起訴訟等，債權人皆得代位行使，最高法院52年台上第1240
    號、32年上字第3165號及69年台抗字第240 號判例分別著有
    明文。本件依原告主張其與甲○○曾訂有土地租賃契約，租
    約第7 條約定，租約期屆滿，如雙方無意續約，甲○○所建
    設物品，全部歸由原告無償所有，甲○○不得拆除，或向原
    告要求任何補償，詎被告庚○○竟以其對被告己○○之債權
    ，就甲○○與丙○○合夥公同共有之暫編5960建號廠房，聲
    請本院以97年度執字第39209 號予以強制執行查封，而甲○○亦怠於強制執行程序進行中行使聲明異議權等情觀之，原
    告係為保障其依租約第7 條所定權利即暫編5960建號廠房歸
    其所有之契約利益不因強制執行拍賣而喪失，而本於債權人
    之地位提起確認所有權訴訟，並代位其債務人甲○○提起第
    三人異議之訴，應認有即受確認判決之法律上利益，並實施
    訴訟之權能。
三、本件原告主張被告甲○○與其胞妹丙○○為合夥經營立心製
    冰廠，乃於96年3 月22日由甲○○以其個人名義向原告承租
    所有坐落屏東縣潮州鎮○○段390-25地號內面積約180 坪土
    地作為建廠之用，約定租期5 年即自96年6 月1 日起至101
    年5 月30日止，甲○○嗣即透過其同學戊○○之介紹而委請
    丁○○於承租之土地上承攬施作興建暫編5960建號廠房作為
    製冰廠之用，此有土地租賃合約書、房屋稅單及證人戊○○
    、丁○○可證，足證暫編5960建號廠房係由甲○○為其參與
    之合夥所興建，仍屬合夥之公同共有財產，而甲○○既為合
    夥建廠與原告簽訂租約，其效力自及於其餘合夥人，而依原
    告與甲○○之租約第7 條所定，租約期屆滿，如雙方無意續
    約，甲○○所建設物品，全部歸由原告無償所有，甲○○不
    得拆除，或向原告要求任何補償。詎原告於98年4 月間發現
    ，被告己○○之胞妹即被告庚○○竟以對施麗韾之前夫即被
    告己○○之債權，就甲○○與丙○○合夥公同共有之暫編59
    60建號廠房，聲請本院以97年度執字第39209 號予以強制執
    行查封，然暫編5960建號廠房既係甲○○與丙○○合夥公同
    共有，被告庚○○依法對暫編5960建號廠房不得聲請強制執
    行。縱認暫編5960建號廠房係甲○○及己○○之合夥財產，
    在合夥未解散消滅前，合夥財產係獨立於合夥人個人財產，
    合夥人之債權人亦不得執對合夥人個人之債權，對合夥財產
    聲請強制執行。詎執行法院竟因被告己○○自稱為所有權人
    即誤予查封，而甲○○亦怠於強制執行程序進行中行使聲明
    異議權，為保障原告依租約第7 條所定權利不因強制執行拍
    賣而喪失，爰代位債務人甲○○訴請判決(一)確認暫編5960建
    號廠房為甲○○與丙○○合夥公同共有。(二)撤銷本院97年度
    執字第39209 號強制執行事件就暫編5960建號廠房所為之強
    制執行程序。
四、被告庚○○經受合法通知，未於言詞辯論期日到場，惟具狀
    辯稱甲○○曾於臺灣屏東地方法院檢察署98年度偵字第2779
    號案件偵查中陳稱暫編5960建號廠房為其與己○○各出資百
    分之五十所興建，應有部分各二分之一，非甲○○單獨所有
    ，其本於對己○○之債權，聲請本院查封，自非無由等語。
    而被告己○○則以其原在他處製冰廠擔任運送冰塊之工作，
    因當時在南投任職之妻舅甲○○之邀，遂與甲○○約定各出
    資一半合夥經營製冰廠，總出資額約七至八百萬元，陸續交
    由甲○○代表合夥出面簽訂土地租賃契約及鳩工興建暫編59
    60建號廠房等建廠事宜；96年間建廠完成後，取名為立心製
    冰廠，並以立心企業社之名義聲請設立登記，營業項目為冰
    品，惟並未登記合夥，而係依甲○○指示登記甲○○之胞妹
    丙○○為負責人；甲○○於建廠完成一、二個月後即返回南
    投工作，迄今仍由其實際上掌管製冰廠業務及記帳並保管帳
    冊；其出資額約370 萬元到380 萬元之間，其中約200 萬元
    係由其胞妹庚○○匯款及現金陸續交付，餘以98年間經法院
    判決離婚之前妻丙○○所有房屋貸款50萬元作為合夥出資，
    製冰機價款400 萬元亦係由其支付；另依甲○○於本院98潮
    簡字第95號第三人異議之訴事件審理中所述可證係由其與甲○○合夥等語，資為抗辯。而被告甲○○先則辯稱暫編5960
    建號廠房係其鳩工興建，故為其單獨所有（見本院卷第46頁
    背面）；嗣則改稱係其與丙○○合夥公同共有等語。
五、經查甲○○為合夥經營製冰廠而於96年3 月22日向原告承租
    坐落屏東縣潮州鎮○○段390-25地號內面積約180 坪土地興
    建暫編5960建號廠房，約定租期為5 年即自96年6 月1 日起
    至101 年5 月30日止；租約第7 條並約定，租約期屆滿，如
    雙方無意續約，甲○○所建設物品，全部歸由原告無償所有
    ，甲○○不得拆除，或向原告要求任何補償；上開製冰廠之
    營利事業登記為立心企業社，由施麗韾獨資，及被告庚○○
    以其對被告己○○之債權，聲請本院民事執行處以97年度執
    字第39209 號強制執行查封甲○○所興建之暫編5960建號廠
    房等事實，均為兩造所不爭執，並據原告提出土地租賃合約
    書、房屋稅單等件為證，復經本院調取97年度執字第39209
    號強制執行卷宗閱明無訛，自堪信實。是以本件之爭點為：
    (一)甲○○究係與己○○或係與丙○○合夥經營立心製冰廠？
    (二)暫編5960建號廠房係甲○○與己○○或丙○○公同共有？
    (三)被告庚○○得否以其對被告己○○之債權，就暫編5960建
    號廠房，聲請本院以97年度執字第39209 號予以強制執行？
六、就甲○○係與己○○或丙○○合夥經營立心製冰廠之爭點：
  (一)查原告主張甲○○為與丙○○合夥經營製冰廠而向其承租坐
    落屏東縣潮州鎮○○段390-25地號內面積約180 坪土地興建
    暫編5960建號廠房之事實，業據其提出由甲○○為合夥向其
    承租坐落屏東縣潮州鎮○○段390-25地號內面積約180 坪土
    地建廠之土地租賃合約書為證，又甲○○之胞妹即被告己○○之前妻丙○○就合夥經過亦陳稱：「地上廠房係甲○○與
    丙○○合夥所有，因為是兄妹，所以就以口頭約定，我的出
    資額分兩部分，一部分是我妹妹乙○○拿她的南投的房子去
    土地銀行抵押借200 萬元轉帳給我，貸款是我繳納；一部分
    拿登記在我名下的房子去貸款，我的房子已經被拍賣掉了。
    當初借這些錢都是我用來合夥，所有的貸款都是我在付的，
    去跟乙○○借錢也是我出面的。建廠完機器買賣是甲○○處
    理，建廠完成開始營運是甲○○在處理，己○○在別的製冰
    廠工作，直到96年5 月己○○才來工作，甲○○在96年6 月
    之後才回南投。當初甲○○是要跟我合夥，也因為我的關係
    ，才拿錢出來。登記在我名下的房子是我個人的，頭期款是
    我母親幫我繳128 萬元，這是要送給我的，所以才登記我的
    名字，之後貸款也都是我在繳納，我每個月繳2 萬5 千元，
    分20年，我開美髮店，都是用我的收入繳貸款，己○○的收
    入是自己用，沒有給我。我的房子後來被拍賣賣了560 萬元
    ，有剩餘款一百多萬元，我還乙○○70幾萬元，還欠她106
    萬元。現在乙○○分期貸款我每個月還銀行貸款八千多元，
    乙○○房子本來也有貸款，後來她又用該房子幫我貸款，所
    以簿子分為二本，我會請乙○○到庭作證。當初甲○○是因
    跟我兄妹關係信賴我，所以製冰廠才登記我名下，製冰廠初
    期都是我在管帳，從96年5 月到97年年初約處理了7 、8 個
    月之後，因為我太忙了才交給己○○，而己○○說虧錢，扣
    除日常開銷後就都沒有錢可以拿。剛開始營運時甲○○說要
    給己○○薪水一萬五千元，若有賺錢甲○○與我一人分一半
    ，也會視情況調整己○○薪水。本件出資額不低於800 萬元
    ，我現在工作的美髮院土地與房子是登記在甲○○名下，他
    拿去貸款400 萬元作為出資。我跟甲○○合夥這件事情大家
    都知道，乙○○也知道，她跟甲○○住在隔壁。」（見本院
    卷第112 頁）等語，並提出與所述相符之施麗韾第一銀行帳
    號00000000000 號活期儲蓄存款存摺、帳號00000000000 號
    GS綜合存款存摺、陽信銀行帳號000000000000號存摺、乙○○台灣土地銀行帳號000000000000號活期儲蓄存款存摺及貸
    款還款通知卡等件為佐，核與證人乙○○證稱：「立心製冰
    廠有部分資金是丙○○跟我借200 萬元，借的時間是97年暑
    假之前，200 萬元是我拿坐落現住址即南投縣南投市○○路
    ○ 段167 巷9 號房子向土地銀行借的，借款時間就是銀行撥
    款時間，銀行一撥款給我，我就把存簿及印章交給丙○○讓
    她去提領，借款是我與我先生羅自富去辦的，200 萬元是實
    際借款金額，之前我的房子就有貸款200 萬元，後來又用同
    樣房子貸款200 萬元，我借給丙○○的是第二筆貸款，銀行
    撥款200 萬元。」「丙○○出面跟我借錢時說她要與甲○○
    一起合開製冰廠，因為己○○之前有去一家冰廠工作，說很
    好賺，叫我姐姐丙○○回娘家要錢開製冰廠，我只知道開製
    冰廠的錢是丙○○出錢，成立製冰廠一開始都是甲○○負責
    建廠，丙○○跟我借錢有說她會按月去銀行繳貸款，她沒有
    額外付利息給我，到目前為止，我沒有去繳過貸款，都是丙○○在還，貸款撥進我的帳戶之後，我就將存簿及印章交給
    丙○○，後來存簿沒有還給我，但是印章有還給我，因為繳
    費需要存簿，不需要印章，所以存簿由丙○○保留作為繳款
    之用。我陸續有聽到製冰廠的產權有爭議，我私下多少有參
    與協調，據我所知製冰廠合夥是甲○○與丙○○，因為當初
    丙○○跟我借錢有這麼說，當初在借錢與建廠過程中己○○
    沒有與我接觸過，除了借給丙○○貸款200 萬元之外，我沒
    有再借她錢。」（見本院卷第118 頁至第119 頁）等情相符
    ，應堪信立心製冰廠係由丙○○與甲○○互約出資合夥經營
    之事業。
  (二)至被告己○○、庚○○雖各辯稱甲○○在本院98潮簡字第95
    號第三人異議之訴事件審理中及臺灣屏東地方法院檢察署98
    年度偵字第2779號偽造文書等案件偵查中曾稱暫編5960建號
    廠房係其與己○○各出資百分之五十合夥所興建云云，然查
    甲○○於上述民事事件審理及刑案偵查中係分別陳稱：「（
    為何簽契約書？）當初丙○○和己○○是夫妻，我在南投上
    班，己○○在別的製冰廠工作，他們夫妻覺得這製冰廠可以
    做，所以丙○○就叫我出來做，丙○○出資一半，我出資一
    半，丙○○要求我出一半資金。我出的資金到現在也未取回
    。我是股東，出資出了一半。丙○○那一半，我就不過問，
    我也不知道他們如何處理。一半是400 萬元，另一半資金也
    是400 萬元。」、「（800 萬元如何運用？）搭建鐵皮屋、
    買車、製冰機、鐵櫃等，都是要經營製冰廠事業用的。」、
    「（各出資一半是要經營製冰廠用的？）是的。是要經營製
    冰廠用的。」、「（製冰廠營業後之營業所得如何處理？）
    剛開始的時候，丙○○有寫壹個月的帳，之後才交給己○○
    處理，但是到現在我也沒有看過帳，也沒有分過紅利，我有
    問過己○○，但是己○○說沒有賺錢，所以至今我也沒有拿
    過半毛錢。」、「（經營製冰廠事業總共買了多少資材？）
    2 輛貨車、整套的ＲＯ逆滲透處理系統、儲冰槽（即放在外
    面的冰桶）、鐵皮屋、剛開始有做員工制服、後來又買了一
    部800cc 的小貨車、挖井工程。」、「（經營製冰廠事業，
    你有一半資金，另一半資金是丙○○或是己○○？）我合作
    的對象是丙○○。資金是丙○○的戶頭。」、「（出資金的
    用意是經營製冰廠事業或是借支？）是共同經營製冰廠事業
    。」、「（是與何人經營製冰廠事業？）與丙○○夫妻。」
    、「（合作對象是何人？）他們是夫妻，但是資金的部分我
    都是針對丙○○，至於他們資金如何處理我不過問。」（見
    本院潮州簡易庭98年度潮簡字第95號民事卷宗第119 頁至第
    121 頁）；「一開始因丙○○是我妹妹，製冰廠是我出一半
    ，另一半是他們夫妻，但要我是針對丙○○，可是他們夫妻
    內部關係我也不清楚。」（臺灣屏東地方法院檢察署98年度
    偵字第2779號偽造文書等案偵查卷宗）各等語，均顯無與被
    告己○○合夥之陳述，並參以甲○○前於臺灣屏東地方法院
    檢察署97偵字第6431號被告陳春穆、己○○涉犯偽造文書等
    案件偵查中明白證稱：「（立心製冰廠是何人出資？）是我
    與丙○○二人，己○○並沒有出資。」、「為何當初的負責
    人是丙○○？）因為當初我在南投工作，我是負責出資與丙○○合夥，是我請人來建廠房的，地也是我向別人租的，機
    器是我買的，合約書也是我簽的。」、「（當初為何會與丙○○合夥？）因為她說這個事業可以投資，因為我在南投工
    作，我幫她把廠房蓋起來後，我就回南投了」等語，有卷附
    上開偵查卷影本可稽（該偵查卷第14-15 頁）；以及丙○○
    於上開偵查案件中指稱：「工廠我哥哥也有出錢，工廠一開
    始是登記我的名字，我也有出錢，我是跟我妹妹借錢出錢，
    我先生（即己○○）、我公公（即陳春穆）沒有出錢，一開
    始只有我先生幫我管理。」、「我哥哥蓋工廠、訂機器，之
    後開幕就交給己○○」等語（詳見該偵查卷第8 頁）；嗣甲○○於本院98年度訴字第683 號偽造文書案件審理中復明白
    證稱係丙○○向其提議合資開設製冰廠各等語，益證立心製
    冰廠係由丙○○與甲○○合夥，均難資為有利被告己○○之
    認定，被告庚○○、己○○資此為辯，同無可採。又被告己○○另辯稱略以錢雖然是由施麗韾向乙○○借的，但施麗韾
    、乙○○之上開貸款均由其以立心製冰廠之收入支付云云，
    惟被告己○○就此並未提出其係以個人資金繳納各期貸款金
    額之證明，且核亦與其是否合夥之判斷無涉，尚難資為其係
    合夥人之證明。
七、就暫編5960建號廠房之所有權歸屬之爭點：
    按合夥財產，為合夥人全體公同共有，其為金錢出資，勞務
    出資，抑或以他物出資，均無不同（包括動產或不動產）。
    又於合夥關係存續中，執行合夥事業之合夥人為他合夥之代
    表，其為合夥取得之物及權利，亦屬合夥人全體公同共有，
    最高法院64年台上字第1923號判例著有明文。準此，本件暫
    編5960建號廠房既係甲○○為與丙○○合夥經營製冰廠而以
    合夥之出資興建，業如前述，自應解為於建築完成時，其所
    有權由合夥原始取得，即由甲○○與丙○○合夥人全體公同
    共有。從而，原告訴請確認坐落屏東縣潮州鎮○○段390-25
    地號土地上暫編建號屏東縣潮州鎮○○段5960建號，鋼骨鐵
    皮一層廠房面積226.24平方公尺所有權為甲○○與丙○○所
    公同共有，即非無據，自應予准許。
八、就被告庚○○得否以其對被告己○○之債權，就暫編5960建
    號廠房，聲請本院以97年度執字第39209 號予以強制執行之
    爭點：
    按第三人就執行標的物有足以排除強制執行之權利者，得於
    強制執行程序終結前，向執行法院對債權人提起異議之訴；
    如債務人亦否認其權利時，並得以債務人為被告，強制執行
    法第15條定有明文。又強制執行法第15條所謂就執行標的物
    有足以排除強制執行之權利者，係指對於執行標的物有所有
    權、典權、留置權、質權存在情形之一者而言（最高法院44
    年台上字第721 號判例參照）。如上所述，系爭未辦理建物
    所有權第一次登記之暫編5960建號廠房為甲○○與丙○○合
    夥出資興建而為其等公同共有，並非執行債務人即被告己○○所有或共有，則被告庚○○以其對被告己○○之債權，聲
    請本院民事執行處就暫編5960建號廠房予以查封拍賣，即難
    認為有當。從而，原告本於債權人之地位，於強制執行程序
    終結前，代位其債務人即合夥提起本件第三人異議之訴，請
    求撤銷本院97年度執字第39209 號民事強制執行事件對暫編
    5960建號廠房所為之強制執行程序，於法有據，亦應予准許
    。
九、結論：本件原告之訴為有理由，依民事訴訟法第385 條第1
    項前段、第78條、第85條第1 項前段，判決如主文。
中    華    民    國    99    年    3    月    22    日
                  民事第一庭    法  官  孫國禎
正本係照原本作成。
如對判決上訴，須於判決送達後廿日內向本院提出上訴狀，其未
表明上訴理由者，應於提出上訴後二十日內向本院補提理由書狀
（均須按他造當事人之人數附繕本）。
中    華    民    國    99    年    3    月    22    日
                                書記官  曾文玲

司法院資訊處製作；財團法人民間司法改革基金會備份。
